【裁判字號】    99,台上,645
【裁判日期】    990129
【裁判案由】    違反台灣地區與大陸地區人民關係條例等罪
【裁判全文】
最高法院刑事判決              九十九年度台上字第六四五號
上  訴  人  丙○○
            甲○○
            乙○○
上列上訴人等因違反台灣地區與大陸地區人民關係條例等罪案件
，不服台灣高等法院台中分院中華民國九十六年十二月二十七日
第二審判決（九十六年度上訴字第二八五三號，起訴案號：台灣
台中地方法院檢察署九十六年度偵字第八七七四號），提起上訴
，本院判決如下：
    主  文
上訴駁回。
    理  由
一、丙○○部分及甲○○違反台灣地區與大陸地區人民關係條例
、妨害風化部分
按刑事訴訟法第三百七十七條規定，上訴於第三審法院，非以判
決違背法令為理由，不得為之。是提起第三審上訴，應以原判決
違背法令為理由，係屬法定要件。如果上訴理由書狀並未依據卷
內訴訟資料，具體指摘原判決不適用何種法則或如何適用不當，
或所指摘原判決違法情事，顯與法律規定得為第三審上訴理由之
違法情形，不相適合時，均應認其上訴為違背法律上之程式，予
以駁回。本件原審經審理結果，認為上訴人丙○○、甲○○（下
稱丙○○等二人）有如原判決事實欄所載與正犯乙○○共同使大
陸地區成年女子李○○非法進入台灣地區，丙○○、乙○○另與
綽號「蔡姐」之成年女子，共同意圖使李○○與他人為性交之行
為，而容留以營利等犯行，罪證均明確，因而撤銷第一審關於丙
○○等二人上開部分之科刑判決，變更檢察官起訴書所引台灣地
區與大陸地區人民關係條例第七十九條第二項之法條，為同條第
一項，改判均論丙○○等二人以共同違反不得使大陸地區人民非
法進入台灣地區之規定罪，丙○○處有期徒刑壹年陸月，減為有
期徒刑玖月；甲○○處有期徒刑壹年肆月，減為有期徒刑捌月；
另論丙○○以共同意圖使女子與他人為性交之行為，而容留以營
利罪，處有期徒刑拾月，減為有期徒刑伍月；及均為相關從刑之
宣告（丙○○另犯行使使公務員登載不實公文書及使公務員登載
不實公文書等二罪部分，業經原審判刑確定）。已詳敘調查、取
捨證據之結果及憑以認定犯罪事實之心證理由；並就丙○○等二
人否認犯行之供詞及其等所辯各語認非可採，予以論述指駁。從
形式上觀察，原判決關於此部分尚無足以影響判決結果之違法情
形存在。丙○○等二人上訴意旨略稱：（一）甲○○與李○○之
婚姻關係，業於大陸地區經合法登記，未經法院判決無效或撤銷
確定前，該婚姻仍為有效，李○○自大陸地區進入台灣地區自屬
合法。原判決論丙○○等二人以共同違反不得使大陸地區人民非
法進入台灣地區之規定罪刑，即有違誤。（二）丙○○等二人智
識程度不高，為賺取金錢改善生活而貪圖不法利益，其情可憫，
請從輕量刑等語。丙○○上訴意旨另稱：乙○○既於第一審證述
係因積欠丙○○債務，方有共同謀議犯行之舉，其證詞是否屬實
，攸關刑法第五十七條所定科刑時應審酌「犯罪動機」、「目的
」之事項，具有重大利益，原審未依職權調查，僅於理由內敘明
其證言為事後迴護之語，不予採取云云，有應於審判期日調查之
證據而未予調查之違法等詞。惟查：（一）台灣地區與大陸地區
人民關係條例第七十九條第一項對於違反同條例第十五條第一款
所定不得使大陸地區人民非法進入台灣地區之處罰，旨在防止大
陸地區人民非法進入台灣地區，以維護台灣地區之安全與安定；
所稱「非法」，自應從實質上之合法性予以判斷，凡評價上違反
法秩序之方法，均屬「非法」。參照行政程序法第一百十九條第
一款、第二款規定，受益人以詐欺、脅迫或賄賂方法，使行政機
關作成行政處分者；或對重要事項提供不正確資料或為不完全陳
述，致使行政機關依該資料或陳述而作成行政處分者，其信賴不
值得保護。故在大陸地區通謀虛偽結婚，以不實之結婚證明辦理
相關戶籍登記、入境等手續，憑以進入台灣地區，其所持之入境
許可文件雖係入出境主管機關所核發，形式上為合法，但因係以
詐欺方法而取得，即不具實質上之合法性，仍屬非法進入台灣地
區。原判決事實認定：甲○○於主觀上並無與李○○結婚之意思
。乙○○、丙○○為使李○○得以假結婚之方式取得探親名義非
法進入台灣地區，先由乙○○與丙○○各出資新台幣（下同）九
萬元，並約定由丙○○負責尋找人頭老公（即虛偽婚姻之名義上
丈夫），而由乙○○負責辦理相關入境手續，將來獲利則由乙○
○、丙○○平分。乙○○、丙○○達成上揭協議後，丙○○隨即
開始尋找人頭老公，嗣於民國九十五年六、七月間某日，丙○○
在台中市○○路某不知名之泡沫紅茶店向甲○○表示若願意充當
人頭老公，每月可有三萬元之報酬。甲○○乃與乙○○、丙○○
共同基於上揭以假結婚方式使李○○非法進入台灣地區之犯意聯
絡，而當場允諾，丙○○乃向甲○○介紹乙○○認識，並約定時
間由甲○○將身分證、單身證明等證明文件交由乙○○辦理護照
。嗣於九十五年十月二十一日，由甲○○出境前往大陸地區廣西
省桂林市，與乙○○安排亦圖以假結婚方式進入台灣地區之李○
○會面，甲○○乃於同年十月二十五日，與李○○前往廣西省桂
林市虛偽辦理結婚登記手續，而取得「結婚證」，及於翌日取得
廣西壯族自治區桂林市公證處所發給之「公證書」後，甲○○即
於同年十月二十九日返回台灣，辦理各項申請手續，使李○○得
以配偶探親名義，於九十六年三月十七日由高雄小港機場非法進
入台灣地區等情。並於理由內說明甲○○與李○○以配偶雖在廣
西省桂林市曾為結婚登記，然其等無結婚之真意而以假結婚方式
使李○○非法進入台灣地區等由，因而論丙○○等二人以共同違
反不得使大陸地區人民非法進入台灣地區之規定罪刑，於法並無
不合。丙○○等二人上訴意旨執此指摘，自非上訴第三審之合法
理由。（二）刑事訴訟法第一百六十三條規定揭櫫當事人調查證
據主導權之大原則，法院於當事人主導之證據調查完畢後，認為
事實未臻明瞭仍有待釐清時，固得斟酌具體個案之情形，裁量是
否補充介入調查。但如待證事實已臻明瞭，無再調查之必要者，
法院未為無益之調查，即不能指為有應調查之證據而不予調查之
違法。原判決理由業已敘明乙○○於原審雖證稱：「（就本件大
陸女子李○○進入台灣地區，丙○○如何參與……？）因為我之
前有向丙○○借錢，在李○○要進入台灣當天，我請丙○○開車
去載李○○，在車上丙○○向我提起我欠他的錢何時償還，我告
訴他我無法還錢，不然就當作是投資，等李○○去上班……時，
我們所得一人一半」、「（你之前向丙○○借錢，你有告訴他借
錢的目的嗎？）沒有，他是陸續借我的，我沒有告訴他」等語。
然丙○○於偵查中已坦承：「你跟乙○○共同出資多少錢引進李
○○來台賣淫？）我出一半的錢……」、「你跟乙○○是在何時
開始起意要非法引進大陸女子來台賣淫？）差不多就是在跟甲○
○談起的那段期間，談好後他們就一起去辦手續」、「（從何時
起陸續支付款項給乙○○？）差不多在甲○○出國前我就陸續出
資給乙○○支付款項」等語；且乙○○於偵查中亦稱：「（你跟
丙○○各出資〈誤寫為租〉多少錢引進李○○？）九萬元」等語
，足徵乙○○於原審前開所證，係事後迴護丙○○之詞，不足採
信等由甚詳。又原審審判長於九十六年十二月十三日上午審判時
，詢丙○○及其原審辯護人以：「尚有何證據請求調查？」其等
均回答：「沒有。」有該審判筆錄可稽（見原審卷第一一八頁背
面），且於原審辯論終結前，其等亦未聲請調查證據，因待證事
實已明，原審未另為無益之調查，究與應於審判期日調查之證據
而未予調查之違法情形有別，不得據為第三審上訴之適法理由。
綜上所述，難認已符合首揭法定之第三審上訴要件。其等此部分
上訴均違背法律上之程式，應予駁回。又本院既從程序上駁回此
部分上訴，丙○○等二人所請諭知較輕之刑，無從斟酌，附此敘
明。
二、乙○○違反台灣地區與大陸地區人民關係條例、妨害風化部
分
按上訴得對於判決之一部為之，未聲明為一部者，視為全部上訴
，刑事訴訟法第三百四十八條第一項定有明文。又第三審上訴書
狀，應敘述上訴之理由，其未敘述者，得於提起上訴後十日內補
提理由書於原審法院；其已逾上述期間，而於第三審法院未判決
前仍未提出上訴理由書狀者，第三審法院應以判決駁回之。刑事
訴訟法第三百八十二條第一項、第三百九十五條後段規定甚明。
乙○○不服原判決，於九十七年一月八日提起第三審上訴，並未
聲明為一部上訴，依前開規定，應視為全部上訴（含後述理由三
部分）。惟其上訴並未敘述理由，迄今逾期已久，於本院未判決
前仍未提出，依上開規定，其就得上訴第三審之關於原判決論其
以共同違反不得使大陸地區人民非法進入台灣地區之規定、共同
意圖使女子與他人為性交之行為，而容留以營利等二罪刑部分之
上訴，自非合法，應予駁回。
三、甲○○、乙○○共同行使使公務員登載不實公文書、使公務
員登載不實公文書部分
按刑事訴訟法第三百七十六條所列各罪之案件，經第二審判決者
，不得上訴於第三審法院，法有明文。本件上訴人甲○○及乙○
○共同行使使公務員登載不實公文書、使公務員登載不實公文書
部分，原判決撤銷第一審各該部分之科刑判決，係依刑法第二百
十六條、第二百十四條等規定，論其二人以共同行使明知為不實
之事項，而使公務員登載於職務上所掌之公文書，足以生損害於
公眾罪，甲○○處有期徒刑肆月，減為有期徒刑貳月；乙○○累
犯，處有期徒刑柒月，減為有期徒刑月又拾伍日；又均犯共同
明知為不實之事項，而使公務員登載於職務上所掌之公文書，足
以生損害於公眾罪，甲○○處有期徒刑月，減為有期徒刑壹月
又拾伍日；乙○○累犯，處有期徒刑伍月，減為有期徒刑貳月又
拾伍日。經核均屬刑事訴訟法第三百七十六條第一款之案件。依
前開說明，既經第二審判決，自不得上訴於第三審法院，其等竟
對該部分亦提起上訴，顯為法所不許，應併予駁回。
據上論結，應依刑事訴訟法第三百九十五條，判決如主文。
中    華    民    國  九十九  年    一    月  二十九  日
                      最高法院刑事第九庭
                          審判長法官  邵  燕  玲
                                法官  李  伯  道
                                法官  孫  增  同
                                法官  李  英  勇
                                法官  李  錦  樑
      本件正本證明與原本無異
                                      書  記  官
中    華    民    國  九十九  年    二    月    三    日
                                                      ｓ

司法院資訊處製作；財團法人民間司法改革基金會備份。
